臺灣高等法院臺南分院民事判決
110年度重上字第3號
上  訴  人  基益企業股份有限公司

法定代理人  吳疆宇  
訴訟代理人  張訓嘉律師
            高函岑律師
            賈蓓恩律師
被 上訴 人  日本山葉發動機股份有限公司

法定代理人  日高祥博
訴訟代理人  鍾文岳律師
            趙珮怡律師
上列當事人間請求債務人異議之訴事件，上訴人對於中華民國10
9年10月19日臺灣臺南地方法院第一審判決（108年度重訴字第21
9號）提起上訴，本院於110年4月28日言詞辯論終結，判決如下
：
    主  文
上訴駁回。
第二審訴訟費用由上訴人負擔。
    事實及理由
一、本件上訴人主張：伊之代理副總經理黃國能於民國（下同）
    96年4月12日，擅自與被上訴人簽訂開發及供應契約（Deve-
    -lopment and Supply Agreement，下稱系爭開發及供應契
    約），復於同年7月17日擅自與被上訴人簽立附屬轉讓契約
    （Addendum on Assignment of Development and Supply  
    Agreement，下稱系爭附屬轉讓契約，與前揭契約合稱系爭
    契約），將系爭開發及供應契約之權利義務讓與益通動能科
    技股份有限公司（下稱益通動能公司），並由上訴人擔任益
    通動能公司之連帶債務人。嗣因主債務人益通動能公司為被
    上訴人製造生產沙灘車，因停工而未依約生產供應，致系爭
    開發及供應契約發所生爭議，被上訴人乃於102年8月30日，
    向伊及益通動能公司寄發存證信函終止系爭契約，並於103
    年6月9日，向日本商事仲裁協會聲請對伊及益通動能公司為
    仲裁，同年8月13日撤回對益通動能公司之聲請，該仲裁協
    會於105年（西元2016年）11月15日，作成東京仲裁字第14-
    04號仲裁判斷（下稱系爭仲裁判斷）。被上訴人曾向原審法
    院聲請承認外國仲裁判斷，經以106年度仲許字第1號裁定駁
    回，被上訴人不服提起抗告，復經原審法院以107年度抗字
    第9號裁定廢棄上開裁定，准予承認系爭仲裁判斷。被上訴
    人遂以系爭仲裁判斷及上開107年度抗字第9號裁定為執行名
    義，對伊聲請強制執行，經原審法院民事執行處108年度司
    執更一字第10號受理在案。惟益通動能公司上開未依約生產
    供應被上訴人沙灘車之行為，該當日本商法第502條商行為
    之定義，其消滅時效應適用日本商法第522條5年之時效，而
    被上訴人上開撤回對益通動能公司之仲裁聲請，依日本仲裁
    法第29條第2項，時效視為不中斷，故被上訴人對益通動能
    公司之請求權於107年8月30日已逾5年時效（即自被上訴人
    於102年8月30日終止系爭開發及供應契約起算5年，至107年
    8月30日止）而消滅，屬仲裁判斷成立後有消滅或妨礙被上
    訴人請求之事由。依日本民法第439條規定，伊亦應全免其
    債務，自得依強制執行法第14條第1項規定提起債務人異議
    之訴，求為判決：被上訴人不得以日本商事仲裁協會於105
    年（西元2016年）11月15日所為系爭仲裁判斷及原審法院10
    7年度抗字第9號民事裁定為執行名義，對伊為強制執行；原
    審法院108年度司執更一字第10號對伊財產所為強制執行程
    序應予撤銷等語。原審為上訴人敗訴之判決，上訴人不服提
    起上訴。聲明：㈠原判決廢棄。㈡被上訴人不得以日本商事仲
    裁協會於105年（西元2016年）11月15日所為東京仲裁字第1
    4-04號仲裁判斷及臺灣臺南地方法院107年度抗字第9號民事
    裁定為執行名義對上訴人為強制執行；臺灣臺南地方法院10
    8年度司執更一字第10號對上訴人財產所為強制執行程序應
    予撤銷。
二、被上訴人則以：日本舊民法第434條規定，對連帶債務人其
    中一人請求履行，對其他連帶債務人亦生效力。故對連帶債
    務人之一人請求時，對其他連帶債務人亦生時效中斷之效力
    。伊對上訴人、益通動能公司提出仲裁之請求時發生時效中
    斷之效力，嗣雖撤回對益通動能公司仲裁判斷之聲請，但對
    於上訴人之仲裁聲請仍存在，日本商務仲裁協會於105年11
    月15日作出系爭仲裁判斷，對益通動能公司之請求權時效中
    斷效力仍繼續進行，並未罹於時效而消滅，不適用日本舊仲
    裁法第29條第2項但書之規定。而系爭仲裁判斷既經法院裁
    定承認依仲裁法第47條第2項，與判決有同一效力，不容上
    訴人再於強制執行時再次主張時效抗辯，否則形同債務人異
    議之訴變成仲裁判斷承認裁定之第四審，並可進行實體事項
    之認定等語，資為抗辯。並答辯聲明：上訴駁回。
三、兩造不爭執事項：
　㈠益通動能公司於86年起，以「E-TON 」之品牌生產沙灘車，9
    1年由上訴人併購，成為上訴人之益通廠，亦稱Engine&Vehi
    cle Plant（即EVP）廠。
　㈡上訴人之益通廠（即EVP廠）於95年12月26日單獨設立登記為
    益通動能公司，自95年12月起至103年5月止，董事長皆為吳
    世章。
  ㈢黃國能曾以上訴人執行副總經理之身分，與被上訴人簽立系
    爭開發及供應契約，簽約日期記載為96年4月12日。
  ㈣黃國能曾以上訴人執行副總經理之身分，與被上訴人簽立系
    爭附屬轉讓契約，該契約約定: 「II.1.一般條款。自生效
    日起，轉讓人特此將其基於任何理由，於現時或將來根據原
    協議所具有的任何一切權利、義務及責任，轉讓、讓與及移
    轉給受讓人，而受讓人亦接受此轉讓、讓與及移轉(下稱「
    轉讓」)。自生效日起:(i)原協議:（包括原協議所包含或與
    其相關之條款、條件、承諾、合約、附表、附錄及類似文件
    )應對受讓人具有約束力，如同其自原協議簽署以來即為其
    中一方當事人；(ii)原協議中任何述及轉讓人的內容，應視
    為已由述及受讓人之內容取代；及（iii)轉讓人不得再享有
    任何根據原協議所賦予的權利。II.2.連帶責任。儘管有轉
    讓之事實，轉讓人仍應與受讓人負連帶損害賠償責任，遵循
    原協議完整、正確、即時地履行現在與將來之義務與債務直
    至原協議終止或到期為止。」等語，即規定上訴人依系爭
    開發及供應契約所負之權利義務，均移轉予益通動能公司，
    並與益通動能公司共同對被上訴人負連帶履行及損害賠償責
    任，簽約日期記載為96年7月17日。
  ㈤系爭契約X.11.條約定準據法為日本法。
  ㈥黃國能自82年7月6日起任職於上訴人，上訴人於該日為黃國
    能投保勞保，嗣於96年7月2日為黃國能辦理退保。
  ㈦被上訴人於102年8月30日寄發臺北大安郵局第593號存證信函
    予上訴人、益通動能公司終止系爭契約，上訴人、益通動
    能公司均收受上開信函。
  ㈧兩造及益通動能公司因系爭契約履約之爭議，103年5月15日
    被上訴人向日本商務仲裁協會（JCAA）聲請在日本進行仲裁
    ，兩造各委任律師參與仲裁程序，同年8月13日被上訴人具
    狀撤回對益通動能公司之仲裁聲請。
  ㈨日本商務仲裁協會於105年11月15日做出系爭仲裁判斷，認定
    上訴人應給付被上訴人日幣624,253,753元，及自103年5 月
    16日起至清償日止，按週年利率6％計算之利息，理由中認定
    黃國能有權代表上訴人簽立系爭契約。
  ㈩被上訴人於106年3月21日向原審法院聲請承認系爭仲裁判斷
    ，原審法院以106年度仲許字第1號裁定駁回，經被上訴人抗
    告，原審法院於107年8月27日以107年度抗字第9號裁定廢棄
    原裁定，准予承認系爭仲裁判斷，上訴人提起再抗告，經本
    院於108年4月12日以107年度非抗字第16號裁定駁回再抗告
    。
  104年間上訴人曾向原審法院起訴請求確認兩造系爭契約關係
    不存在，經原審於108年7月19日以104年度訴字第1374號判
    決駁回，認為系爭仲裁判斷已認定黃國能有權代表上訴人簽
    立系爭契約，且經原審、本院之上開裁定承認系爭仲裁判斷
    與確定判決具有同一效力，並得為執行名義，上訴人無受確
    認判決之法律上利益，上訴人提起上訴，目前由本院審理中
    （108年度上字第252號）。
  被上訴人於108年1月31日持系爭仲裁判斷及原審107年度抗字
    第9 號裁定作為執行名義，向原審法院民事執行處聲請對
    上訴人之財產予以強制執行，於同年2月1日繫屬於原審法院
    ，嗣經原審法院民事執行處以108年度司執字第14378號、10
    8年度司執更一字第10號予以受理。
四、兩造爭執事項：
　㈠被上訴人對上訴人基於系爭契約之損害賠償請求權，依日本
    法之規定，是否因103年8月13日被上訴人具狀撤回對益通動
    能公司之仲裁聲請，而視為時效不中斷，故於108年8月30日
    罹於5年之時效而消滅？
  ㈡被上訴人對上訴人所為之系爭強制執行程序，是否應予撤銷
    ？ 
五、本院之判斷：
　　上訴人主張被上訴人上開撤回對益通動能公司之仲裁聲請，
    依日本仲裁法第29條第2項規定，時效視為不中斷，故被上
    訴人對益通動能公司之請求權於107年8月30日已逾5年時效
    而消滅，屬仲裁判斷成立後有消滅或妨礙被上訴人請求之事
    由，依日本民法第439條規定，伊亦應全免其債務云云，然
    為被上訴人所否認，並以前詞置辯。經查：
  ㈠按執行名義成立後，如有消滅或妨礙債權人請求之事由發生
    ，債務人得於強制執行程序終結前，向執行法院對債權人提
    起異議之訴；在中華民國領域外作成之仲裁判斷或在中華民
    國領域內依外國法律作成之仲裁判斷，為外國仲裁判斷。外
    國仲裁判斷，經聲請法院裁定承認後，於當事人間，與法院
    之確定判決有同一效力，並得為執行名義，強制執行法第14
    條第1項前段、仲裁法第47條定有明文。次按強制執行法第1
    4條第1項規定之債務人異議之訴，須執行名義成立後，有消
    滅或妨礙債權人請求之事由發生，始得提起。所謂消滅債權
    人請求之事由，例如清償、提存、抵銷、免除、混同、債權
    讓與、債務承擔、更改、消滅時效完成、解除條件成就、契
    約解除或撤銷、另訂和解契約，或其他類此之情形（最高法
    院98年度台上字第1899號判決、69年度台上字第654號判決
    意旨參照）。又仲裁法第47條第2項並未明定需待法院承認
    之裁定確定後仲裁判斷方得為執行名義，是外國仲裁判斷經
    聲請我國法院裁定承認後，即得為執行名義，並與法院之確
    定判決有同一之效力，即兼具既判力及執行力。經查，被上
    訴人持系爭仲裁判斷向原審法院聲請承認，經該院於107年8
    月27日以107年度抗字第9號裁定准予承認系爭仲裁判斷，揆
    諸前揭規定，系爭仲裁判斷與法院之確定判決有同一之效力
    ，即兼具既判力及執行力，從而，系爭仲裁判斷於裁定准予
    承認時其執行名義已成立，非該准予承認裁定確定時執行名
    義始成立。上訴人主張法院之准予承認裁定乃為執行之條件
    ，而非執行名義本身云云，無可採取。又上訴人另提起確認
    兩造系爭契約關係不存在之訴（不爭執事項），尚繫屬中
    ，自不影響本件執行名義，併此敘明。
　㈡本件依系爭契約X.11.條約定準據法為日本法（見原審卷㈠第6
    5頁），且兩造於原審同意系爭契約之準據法為日本法（見
    原審卷㈠第341頁），因益通動能公司為被上訴人製造生產沙
    灘車，因停工而未能依約繼續生產供應而生債務爭議，自該
    當日本商法第502條商行為之定義，其消滅時效應適用日本
    商法第522條5年之時效。而被上訴人於102年8月30日向上訴
    人及益通動能公司寄發存證信函終止系爭契約，並於103年6
    月9日向日本商事仲裁協會聲請對伊及益通動能公司為仲裁
    ，同年8月13日撤回對益通動能公司之聲請，該仲裁協會於1
    05年（西元2016年）11月15日作成東京仲裁字第14-04號仲
    裁判斷（下稱系爭仲裁判斷後，被上訴人於106年3月21日聲
    請原審法院承認系爭仲裁判斷，經該院於107年8月27日以10
    7年度抗字第9號裁定准予承認系爭仲裁判斷，經上訴人提起
    再抗告後，由本院於108年4月12日以107年度非抗字第16號
    裁定駁回再抗告而確定。被上訴人則於108年1月31日，持系
    爭仲裁判斷及原審法院107年度抗字第9號裁定作為執行名義
    ，向同院民事執行處聲請對上訴人之財產予以強制執行，於
    同年2月1日繫屬等情（不爭執事項㈤、㈦至㈩），為兩造所不
    爭執，堪信屬實。
　㈢查，依不爭執事項㈣所示，系爭附屬轉讓契約第II.1.、II.2.
    條規定(見原審卷第69、70頁），可知上訴人依系爭開發及
    供應契約所負之權利義務，均移轉予益通動能公司，並與益
    通動能公司負同等義務，即共同對被上訴人負連帶履行及損
    害賠償責任（不爭執事項㈣）。此為上訴人之契約責任並非
    保證而為債務承擔，為日本系爭仲裁判斷所作出認定，並經
    我國原審法院107年度抗字第9號、本院107年度非抗字第16
    號、最高法院106年度台抗字第843號等承認裁定予以肯認（
    見原審卷㈠第255至288頁、第289至292頁、第297至302頁、
    卷㈡第145至267頁），因此，被上訴人在時效期間內同時對
    上訴人及益通動能公司向日本商事仲裁協會聲請仲裁請求負
    損害賠償責任，即使嗣後被上訴人對益通動能公司撤回仲裁
    聲請，亦不影響被上訴人對上訴人之損害賠償請求權，依日
    本舊民法第434條規定，對連帶債務人中一人請求履行，對
    於其他連帶債務人亦生請求之效力，故對連帶債務人中一人
    請求履行時，對於其他連帶債務人亦發生消滅時效中斷之效
    力；日本舊仲裁法第29條第2項但書規定，該仲裁程序非因
    仲裁判斷而終了者，不在此限。從而因被上訴人對益通動能
    公司之連帶債務人即上訴人提出仲裁聲請，不僅被上訴人對
    於上訴人之請求權發生消滅時效中斷之效力，被上訴人對益
    通動能公司之請求權亦發生消滅時效中斷之效力，該消滅時
    效中斷之效力並不因被上訴人已撤回對益通動能公司之仲裁
    聲請而消失，亦即系爭仲裁程序仍對上訴人存在，非因仲裁
    判斷而終結。因此，被上訴人對益通動能公司之請求權消滅
    時效，至日本商務仲裁協會於105年11月15日做出系爭仲裁
    判斷為止，顯然已中斷進行，而自該日起其消滅時效期間尚
    未屆滿，故被上訴人對益通動能公司之請求權並未罹於時效
    ，被上訴人向上訴人請求連帶債務人之損害賠償責任亦未罹
    於時效。
　㈣綜上，被上訴人於102年8月30日終止系爭契約，其損害賠償
    請求權時效開始起算，惟其於103年6月9日向日本商事仲裁
    協會聲請對伊及益通動能公司為仲裁，發生時效中斷，雖其
    於同年8月13日撤回對益通動能公司之聲請，但依日本舊民
    法第434條規定，時效中斷之效力並未消滅。因此，系爭仲
    裁判斷於105年11月15日作成時始又開始起算時效，於原審
    法院於107年8月27日以107年度抗字第9號裁定准予承認系爭
    仲裁判斷時，系爭仲裁判斷與法院之確定判決有同一之效力
    ，斯時其執行名義已成立，故執行名義成立後，如上所述並
    無罹於5年時效，亦即無消滅或妨礙債權人請求之事由發生
    ，則上訴人提起本件債務人異議之訴，於法無據，被上訴人
    對上訴人所為之系爭強制執行程序，不得撤銷。故上訴人主
    張被上訴人對益通動能公司之請求權消滅時效已完成，被上
    訴人對伊之請求權亦隨之消滅，伊與益通動能公司內部關係
    負擔債務比例為零云云，無可採取。
六、綜上所述，上訴人依強制執行法第14條第1項前段之規定，
    請求被上訴人不得以系爭仲裁判斷及原審法院107年度抗字
    第9號民事裁定為執行名義，對上訴人為強制執行，且系爭
    強制執行程序應予撤銷，為無理由，不應准許。從而原審所
    為上訴人敗訴之判決，所持理由雖與本院不同，惟結論並無
    二致，仍應予維持。上訴論旨指摘原判決不當，求予廢棄改
    判，為無理由，應駁回其上訴。
七、本件事證已臻明確，兩造其餘之攻擊或防禦方法及所用之證
    據，經本院斟酌後，認為均不足以影響本判決之結果，爰不
    逐一論列，附此敘明。
八、據上論結，本件上訴為無理由，依民事訴訟法第449條第2項
    、第78條，判決如主文。
中　　華　　民　　國　　110 　年　　5 　　月　　19　　日
                  民事第六庭    審判長法  官  吳上康

                                      法  官  張季芬

                                      法  官  王浦傑
上為正本係照原本作成。
上訴人如不服本判決，應於收受送達後20日內向本院提出上訴書狀，其未表明上訴理由者，應於提出上訴後20日內向本院補提出理由書狀（均須按他造當事人之人數附繕本），上訴時應提出委任律師或具有律師資格之人之委任狀；委任有律師資格者，另應附具律師資格證書及釋明委任人與受任人有民事訴訟法第466條之1第1項但書或第2項（詳附註）所定關係之釋明文書影本。如委任律師提起上訴者，應一併繳納上訴審裁判費。　　　　　　被上訴人不得上訴。　　　　　　　　　　　　　　
中　　華　　民　　國　　110 　年　　5 　　月　　19　　日

                                      書記官  蔡曉卿
【附註】
民事訴訟法第466條之1：
⑴對於第二審判決上訴，上訴人應委任律師為訴訟代理人。但上 
  訴人或其法定代理人具有律師資格者，不在此限。
⑵上訴人之配偶、三親等內之血親、二親等內之姻親，或上訴人
  為法人、中央或地方機關時，其所屬專任人員具有律師資格並
  經法院認為適當者，亦得為第三審訴訟代理人。
民事訴訟法第466條之2第1項：
上訴人無資力委任訴訟代理人者，得依訴訟救助之規定，聲請第三審法院為之選任律師為其訴訟代理人。